【裁判字號】    98,訴,621
【裁判日期】    981230
【裁判案由】    清償債務
【裁判全文】
臺灣嘉義地方法院民事判決               98年度訴字第621號
原      告  乙○○
被      告  甲○○
上列當事人間請求清償債務事件，本院於民國98年12月16日言詞
辯論終結，判決如下：
  主  文
被告應給付原告新臺幣壹佰零萬貳仟玖佰陸拾元，及自民國九
十八年十一月二十日起至清償日止，按週年利率百分之五計算之
利息。
訴訟費用新臺幣壹萬壹仟貳佰玖拾陸元由被告負擔。
本判決於原告以新臺幣拾肆萬肆仟佰貳拾元為被告供擔保後
，得假執行。
  事實及理由
一原告起訴主張：兩造本為夫妻，原共有坐落於嘉義市○區○○
  段車店小段957-1號土地及同段3832、4977建號建物（下合稱
  系爭房地），應有部分各為2分之1，嗣原告為擔保被告對訴外
  人合作金庫商業銀行股份有限公司（下稱合庫銀行）之房屋貸
  款債務，遂與合庫銀行訂立連帶保證契約，同時以原告所有系
  爭房地應有部分2分之1設定抵押權予合庫銀行。嗣本院97年度
  執字第22547號強制執行事件（下稱系爭執行事件）拍定系爭
  房地價款新臺幣（下同）3,078,000元，其中2,065,920元分配
  予第一順位抵押權人即合庫銀行，因原告共有系爭房屋應有部
  分2分之1，故分配額之半數即1,032,960元應屬原告為被告代
  為清償債務之金額，原告並因此喪失系爭房屋所有權。依臺灣
  高等法院臺南分院（下稱臺南高分院）95年度家上字第101 號
  已判決確定上開對合庫銀行之債務屬被告所負之債務，原告毋
  庸負擔。依民法第879條第1項或第749條或第312條規定，原告
  於1,032,960元範圍內，自得承受合庫銀行對被告之借款債權
  ，且本件為金錢債務，得向被告請求給付遲延利息。爰提起本
  訴。聲明：被告應給付原告1,032,960元及自起訴狀繕本送達
  翌日起至清償日止，按年息5﹪計算之利息。並願供擔保請准
  宣告假執行。
二被告則以：系爭房地為兩造共住，原告為上開被告對合庫銀行
  債務之連帶保證人，本件債務為兩造具婚姻關係時所發生，兩
  造財產為共有制，該房屋所有衍生之財物及債務皆由兩造共同
  負擔。合庫銀行之債務都是被告清償，故臺南高分院95年度家
  上字第101號判決才記載是被告之債務，房屋是兩造共同持有
  ，也是兩造共同使用，故債務也要由兩造共同負擔。系爭房地
  拍定後，將拍賣價金分配予第一順位抵押權人合作金庫銀行，
  原告為物保，亦為人保，依民法物權編修正後對於人保、物保
  已明確採平等說，按擔保之比例負責，因此兩造應負責任各為
  2比1，民法第879條第1項即為貫徹上述目的以維持公平。本件
  債務係夫妻關係，被告未損及原告利益，原告亦非依民法第74
  9條承受債權人對於債務人之債權，無權向被告求償，另本件
  民事案件為兩造具婚姻關係時所產生，更無民法第312條所謂
  之損害。依系爭執行事件98年8月12日函附分配表次序4記載已
  發還原告508,062元，原告已取回其應有部分2分之1之權利。
  且本院94年度婚字第306號民事判決、臺南高分院95年度家上
  字第101號判決皆未判需負擔利息，原告無請求利息之權利等
  語置辯。聲明：原告之訴及假執行之聲請均駁回。
三下列事項為兩造所不爭執，應堪採認：
(一)兩造原為夫妻，經本院以95年8月18日94年度婚字第306號判決
  離婚，並於97年1月16日辦理離婚登記。
(二)系爭房地原為兩造所共有，應有部分各2分之1。系爭房地經本
  院97年度訴字第87號判決變價分割確定，經原告聲請強制執行
  ，本院以系爭執行事件受理，執行拍賣所得金額3,078,000元
  ，清償合庫銀行第一順位抵押權債權2,065,920元，其中包括
  原告擔任連帶保證人之債務1,926,339元、原告非連帶保證人
  之債務139,581元。
四兩造爭執事項：
(一)合庫銀行之債務應由何人負擔？應負擔之金額為何？臺南高分
  院95年度家上字第101號判決有關對合庫銀行債務誰屬之認定
  ，於本件之效力為何？
(二)原告依民法第879條或第749條或第312條規定、借貸法律關係
  ，請求被告給付，有無理由？得請求金額為何？
五本院就上開爭執事項，論述如下：
(一)合庫銀行之債務應由何人負擔？應負擔之金額為何？臺南高分
  院95年度家上字第101號判決有關對合庫銀行債務誰屬之認定
  ，於本件之效力為何？
  按所謂爭點效，係指法院於判決理由中就訴訟標的以外之重要
  爭點，本於當事人辯論之結果已為判斷時，除顯然違背法令或
  當事人已提出新訴訟資料，足以推翻原判斷之情形外，於同一
  當事人就該重要爭點所提起之訴訟中，法院及當事人就該已經
  法院判斷之重要爭點，皆不得為相反之判斷或主張，始符民事
  訴訟法上之誠信原則（最高法院93年度臺上字第2471號、第17
  96號判決意旨參照）。經查，被告請求原告給付剩餘財產，經
  本院以94年度婚字第306號判決原告應給付被告203,228元，被
  告不服提起上訴，經臺南高分院以95年度家上字第101號判決
  ，就被告對合庫銀行之債務是否應由原告與被告共同負擔乙節
  ，已列為爭點，並經兩造充分舉證、攻防、辯論後，為實質上
  之審理判斷，認定上開債務應由被告1人負擔，並據以計算兩
  造間夫妻剩餘財產分配之金額而判決確定等情，業經本院調取
  上開事件卷宗核閱無訛。而原告係以合庫銀行就上開臺南高分
  院以95年度家上字第101號判決所認定之債權，經合庫於系爭
  執行事件所受償金額為據，本件原告所主張關於被告對合庫銀
  行債務之事實，與其於本院94年度婚字第306號事件歷審訴訟
  事件所主張之事實相同，被告就此亦未提出新訴訟資料，且觀
  諸上開確定判決所為判斷，就對合庫銀行債務是否應由原告與
  被告共同負擔之論述，未見有顯然違背法令之情形，依上說明
  ，兩造間就原告應否共同負擔合庫銀行債務乙節，有爭點效之
  適用，自不得再為與上開訴訟判斷相反之主張，本院於審理本
  件訴訟時，亦不得再為與其相異之判斷，而應受爭點效之拘束
  。準此，自應認上開對合庫銀行之債務應由被告負擔。
(二)原告依民法第879條或第749條或第312條規定、借貸法律關係
  ，請求被告給付，有無理由？得請求金額為何？
1.按為債務人設定抵押權之第三人，代為清償債務，或因抵押權
  人實行抵押權致失抵押物之所有權時，該第三人於其清償之限
  度內，承受債權人對於債務人之債權。但不得有害於債權人之
  利益。民法第879條第1項定有明文。準此，提供抵押物為債務
  人設定抵押權之第三人因抵押權人實行抵押權致失抵押物之所
  有權時，或該第三人向債權人清償後，既承受債權人對於主債
  務人之債權，即已取代債權人之地位，自得於清償之限度內，
  行使原債權人之權利，得向主債務人行使求償權。經查，系爭
  房地原為兩造所共有，應有部分各2分之1，系爭房地經判決變
  價分割確定，經原告聲請強制執行，本院以系爭執行事件受理
  ，執行拍賣所得金額3,078,000元，清償合庫銀行第一順位抵
  押權債權2,065,920元，其中包括原告擔任連帶保證人之債務
  1,926,339元、原告非連帶保證人之債務139,581元等事實，已
  如前述。又上開合庫銀行所受償金額是屬被告應負擔之債務，
  亦如前述，則此部分債務因合庫銀行依系爭房地拍定所賣得價
  金之執行程序而受償消滅，而原告就系爭房地應有部分為2分
  之1，故堪認原告已代被告清償1,032,960元（計算式：2,065,
  920×1／2＝1,032,960），於此範圍內，原告承受債權人合庫
  銀行對於被告之債權。從而，原告依民法第879條第1項規定，
  請求被告給付1,032,960元，自屬有據。
2.被告雖辯稱：原告為物保亦為人保，依民法物權編修正後對於
  人保、物保已明確採平等說，按擔保之比例負責，因此兩造應
  負責任各為2比1，民法第879條第1項即為貫徹上述目的以維持
  公平等語。然依民法第879條第2項、第3項規定：債務人如有
  保證人時，保證人應分擔之部分，依保證人應負之履行責任與
  抵押物之價值或限定之金額比例定之。抵押物之擔保債權額少
  於抵押物之價值者，應以該債權額為準。前項情形，抵押人就
  超過其分擔額之範圍，得請求保證人償還其應分擔部分。此條
  文乃係債務同時有保證人及物上保證人時，保證人與物上保證
  人彼此間應負擔額之規定，惟不論保證人或物上保證人，均得
  各依民法第879條第1項、第749條規定，承受債權人對於債務
  人之債權。是被告以前揭辯詞，據以解免其責任，自屬無據。
六末按給付無確定期限者，債務人於債權人得請求給付時，經其
  催告而未為給付，自受催告時起，負遲延責任。其經債權人起
  訴而送達訴狀，或依督促程式送達支付命令，或為其他相類之
  行為者，與催告有同一之效力。民法第229條第2項定明文。又
  遲延之債務，以支付金錢為標的者，債權人得請求依法定利率
  計算之遲延利息。應付利息之債務，其利率未經約定，亦無法
  律可據者，週年利率為5﹪。同法第233條第1項本文、第203條
  亦定有明文。本件被告於98年11月19日收受起訴狀繕本，有送
  達證書1紙在卷可稽，是原告依民法第879條第1項規定，請求
  被告給付1,032,960元，及自起訴狀繕本送達翌日即98年11 月
  20日起至清償日止，按週年利率5﹪計算之利息，應屬有據。
七本件係原告全部勝訴，其繳納之第一審訴訟費用即裁判費11,2
  96元，應由被告負擔。
八本件原告陳明願供擔保，請准宣告假執行，經核並無不合，爰
  酌定相當之擔保金，併准許之。
九據上論結：原告之訴為有理由，依民事訴訟法第78條、第390
  條第2項，判決如主文。
中    華    民    國    98    年    12    月    30    日
                  民事第三庭    法  官  蘇雅慧
正本係照原本作成。
如對本判決上訴，須於判決送達後20日內向本院提出上訴狀。
中    華    民    國    98    年    12    月    30    日
                                書記官  劉昀匊

司法院資訊處製作；財團法人民間司法改革基金會備份。
